臺灣臺北地方法院民事判決　　　　　　 100年度訴字第1193號
原　　　告　祭祀公業周嘉執
法定代理人　周存善（即祭祀公業周嘉執之管理人）
訴訟代理人　馮志剛律師
被　　　告　李美蓉
訴訟代理人　謝心味律師
上列當事人間請求拆屋還地等事件，本院於中華民國100年9月28
日言詞辯論終結，判決如下：
    主  文
被告應給付原告新臺幣肆拾伍萬參仟陸佰壹拾玖元，及自民國九
十九年十二月二十一日起至清償日止，按週年利率百分之五計算
之利息，並自民國九十九年十二月七日起至返還門牌號碼臺北市
中正區○○○路○段十巷七號房屋占有如附圖所示A、B部分面積
二十五點九平方公尺之臺北市○○區○○段二小段四十八之一地
號土地之日止，按月給付原告新臺幣壹萬零壹佰陸拾柒元。
原告其餘之訴駁回。
訴訟費用由被告負擔二分之一，餘原告負擔。
本判決第一項於原告以新臺幣貳拾萬元供擔保後，得假執行。但
被告以新臺幣伍拾伍萬伍仟貳佰捌拾玖元預供擔保，得免為假執
行。
原告其餘假執行之聲請駁回。
    事實及理由
壹、程序方面：
    按訴狀送達後，原告不得將原訴變更或追加他訴，但有下列
    各款情形之一者，不在此限：二請求之基礎事實同一者，民
    事訴訟法第255 條第1項第2款定有明文。又所謂請求之基礎
    事實同一，係指變更或追加之訴與原訴之主要爭點有其共同
    性，各請求利益之主張在社會生活上可認為同一或關連，而
    就原請求之訴訟及證據資料，於審理繼續進行在相當程度範
    圍內具有同一性或一體性，得期待於後請求之審理予以利用
    ，俾先後兩請求在同一程序得加以解決，避免重複審理，進
    而為統一解決紛爭者，即屬之。查原告於起訴時之聲明原為
    「(一)被告應將坐落臺北市○○區○○段2小段48之1地號土地
    （下稱系爭土地）上之建物拆除（面積以實測為準），將土
    地返還原告、(二)被告應給付原告新臺幣（下同）72萬6408元
    ，及自起訴狀繕本送達翌日起至清償日止，按週年利率百分
    之5計算之利息、(三)被告應自民國99年12月1日起至返還土地
    之日止，按月給付原告1 萬3248元、(四)願供擔保請准宣告假
    執行」（見本院卷一第3 頁）；嗣依臺北市古亭地政事務所
    100 年5月31日北市古地二字第10030777800號函附之複丈成
    果圖，於100年7月29日變更聲明為「(一)被告應將系爭土地上
    ，門牌號碼臺北市○○○路○段10巷7號（下稱系爭房屋），
    如附圖所示A、B部分面積25.9平方公尺之建物拆除，將土地
    返還原告、(二)被告應給付原告69萬6813元，及自起訴狀繕本
    送達翌日起至清償日止，按週年利率百分之5 計算之利息、
    (三)被告應自99年12月7 日起至返還土地之日止，按月給付原
    告1 萬2708元、(四)願供擔保請准宣告假執行」（見本院卷一
    第81頁至第82頁、第138 頁），核其先後主張均係本於無權
    占用系爭土地之事實，其請求之基礎社會事實應屬同一，訴
    訟資料均得相互援用，核與前開法條之規定相符，應予准許
    。
貳、實體方面：
一、原告主張：
    原告係系爭土地之所有權人，並曾於43年間設定地上權予訴
    外人李長壽，惟地上權存續期間早於47年10月19日屆滿，系
    爭房屋如附圖所示A、B之部分已無占用系爭土地之權源，輾
    轉自李長壽、訴外人李美枝購買系爭房屋之被告依法有拆除
    之義務，且因被告明知上情而無民法修正前或修正後第 796
    條、第796條之1規定之適用，為此，爰依民法第767條第1項
    之規定，請求被告拆除系爭房屋占用系爭土地之部分，且返
    還系爭土地予原告；並依民法第184條、第179條、土地法第
    105條準用同法第97條之規定，請求被告賠償自99年12月6日
    起回溯5 年之相當於租金之不當得利69萬6813元，及自99年
    12月7日起至返還系爭土地之日止，按月給付1萬2708元。並
    聲明：
  (一)被告應將坐落系爭土地上，如附圖所示A、B部分面積共25.9
    平方公尺之建物拆除，返還系爭土地予原告。
  (二)被告應給付原告69萬6813元，及自起訴狀繕本送達翌日（99
    年12月21日）起至清償日止，按週年利率百分之5 計算之利
    息，並自99年12月7 日起至返還系爭土地之日止，按月給付
    原告1萬2708元。
  (三)願供擔保請准宣告假執行。
二、被告則辯以：
  (一)坐落於系爭土地與臺北市○○區○○段2 小段49地號土地（
    下稱49地號土地）上之系爭房屋係被告向李美枝買受，而李
    美枝則係向李長壽購買，李長壽又係於43年7 月10日因買賣
    而取得系爭房屋之所有權，原告並就系爭房屋占用系爭土地
    之部分設定以建築改良物為目的之地上權予李長壽，系爭房
    屋自屬有權占用系爭土地。被告既輾轉自李長壽、李美枝取
    得系爭房屋所有權，自一併繼受取得李長壽與原告間之地上
    權，系爭房屋仍有占用系爭土地之權源，縱該地上權存續期
    間屆滿，但地上權設定尚未塗銷，即應轉換為不定期之地上
    權，原告當不得請求被告給付相當於租金之不當得利。又依
    前所述，原告於43年間即已知系爭房屋有越界建築之情事，
    則不論依修正前或修正後民法第796 條、第796條之1之規定
    ，原告僅得請求被告以相當價額購買系爭房屋越界建築之土
    地部分，而不得提起本件拆屋還地之訴，亦不得依民法第18
    4條、第179 條、土地法第105條準用同法第97條之規定請求
    被告給付相當於租金之不當得利。
  (二)再者，縱認原告之請求有理由，原告既係於99年12月6 日提
    起本訴，至多僅得請求自99年12月6日回溯5 年至94年12月6
    日止之相當於租金之不當得利數額，原告逕自93年11月1 日
    起算相當於租金之不當得利數額至99年12月1 日止，顯已超
    過5年，就超過部分被告當得為時效消滅之抗辯。
  (三)此外，原告請求被告給付如附圖所示B 部分面積之相當於租
    金之不當得利數額，因該部分乃雨遮，並未直接侵害原告所
    有系爭土地之所有權，原告此部分之請求顯無理由。又系爭
    房屋坐落系爭土地之部分為畸零地，無法有效使用，公告地
    價不高，縱系爭房屋坐落商業繁華地段、交通便利，因系爭
    房屋老舊，自42年起算迄今已達58年，又已超過木造建物之
    耐用年限，原告以週年利率百分之10計算相當於租金之不當
    得利，顯屬過高。
  (四)聲明：
  1.原告之訴及假執行之聲請均駁回。
  2.如受不利判決，願供擔保請准宣告免為假執行。
三、兩造不爭執事項（見本院卷一第136頁反面）：
  (一)原告為系爭土地之所有權人，於36年4月5日完成所有權登記
    （見本院卷一第6頁）。
  (二)系爭房屋坐落系爭土地及49地號土地上（見本院卷一第27頁
    ）
  (三)李長壽就系爭土地於43年8 月16日登記取得地上權，該地上
    權存續期間自42年10月20日起至47年10月19日止，範圍為全
    部，地租為年租60元，且存續期間屆滿後未予塗銷（見本院
    卷一第6頁）。
  (四)被告向李美枝買受系爭房屋及49地號土地（應有部分24分之
    4），並於92年8月15日完成所有權登記（見本院卷一第27頁
    至第28頁、第34頁）。
四、本件爭點：
  (一)原告之請求有無違反修正前後民法第796 條、第796條之1之
    規定？
  (二)原告依民法第767條第1項之規定，請求被告拆除坐落系爭土
    地上之建物，且將系爭土地全部返還原告，有無理由？被告
    所有之建物是否無權占用系爭土地？
  (三)原告依民法第184條、第179條、土地法第105 條準用同法第
    97條之規定，請求被告賠償相當於租金之不當得利69萬6813
    元，及自99年12月7日起至返還系爭土地之日止，按月給付1
    萬2708元，有無理由？
五、得心證之理由：
  (一)關於原告得否依民法第767條第1項之規定，請求被告拆除如
    附圖所示A、B部分面積共25.9平方公尺之建物，返還系爭土
    地予原告部分：
  1.按土地所有人建築房屋非因故意或重大過失逾越地界者，鄰
    地所有人如知其越界而不即提出異議，不得請求移去或變更
    其房屋，民法第796條第1項本文定有明文。上揭規定雖於98
    年1 月23日始經總統公布，但依民法物權編施行法第8條之3
    規定，於修正前之情形，亦適用之。本件原告於36年4月5日
    即取得系爭土地之所有權，並於43年8 月16日提供系爭土地
    與49地號土地所有人李長壽設定以建築改良物為目的之地上
    權，既如前述（見不爭執事項(一)、(三)），顯見原告早已知悉
    49地號土地所有人越界建築且未即時提出異議，依上開規定
    ，原告自負有容忍李長壽之前手使用系爭土地如附圖所示 A
    、B部分之義務，原告嗣依民法第767 條第1項之規定，請求
    拆除越界部分之建物，洵有修正後民法第796條第1項本文規
    定之違反。
  2.次按土地所有權人建築房屋逾越疆界者，鄰地所有人如知其
    越界而不即時提出異議，不得請求移去或變更其建築物，為
    民法第796 條前段所明定，此項土地相鄰關係致一方之土地
    所有權擴張，而他方之土地所有權受限制，該權利義務對於
    嗣後受讓該不動產而取得所有權之第三人仍繼續存在（最高
    法院85年臺上字第119 號判決參照）。原告雖主張被告係向
    李美枝購買系爭房屋及49地號土地應有部分，而非向李長壽
    買受，自非善意之土地利用權利人，無從援用修正後民法第
    796 條之規定云云；惟上揭條文所定之異議權為保存權利之
    行為，原告既未即時異議，依法當有容忍他人使用系爭土地
    之義務，則縱49地號土地之所有權已先後轉讓予李長壽、李
    美枝及被告，原告對系爭土地之所有權既因知悉越界建築不
    即時提出異議而受有限制，此關係對嗣後受讓49地號土地而
    取得所有權之被告，自仍繼續存在，原告此項主張尚有未當
    ，並非可取。
  (二)關於得否依民法第184條、第179條、土地法第105 條準用同
    法第97條之規定，請求被告賠償相當於租金之不當得利部分
    ：
  1.因越界建築，鄰地所有人因此所受之損害，土地所有人應支
    付償金，如使鄰地所有人之土地成為畸零地者，該畸零地如
    不堪使用，亦賦予鄰地所有人請求土地所有人購買之請求權
    ，雖為修正後民法第796 條第1項但書與第2項所規定；然所
    謂支付償金及土地購買請求權，係為衡平鄰地所有人因須容
    忍土地所有人使用其地之不利益而為之規定，並未排除鄰地
    土地所有人之不當得利及侵權行為損害賠償請求權（98年 1
    月23日民法第796 條規定之立法理由參照），是被告辯稱修
    正後民法第796 條及第796條之1乃特別規範，業已排除民法
    侵權行為及不當得利規定之適用，原告僅得依前開規定請求
    支付償金或價購土地云云，容有未洽，並非可取。
  2.次按無法律上之原因而受利益，致他人受損害，應返還其利
    益，民法第179 條定有明文；又無權占有他人房屋或土地，
    可能獲得相當於租金之利益，此為社會一般通常之觀念（最
    高法院61年臺上字第1695號判例意旨參照）；另利息、紅利
    、租金、贍養費、退職金及其他1年或不及1年之定期給付債
    權，其各期給付請求權，因5年間不行使而消滅，民法第126
    條亦有明文。被告固又辯稱原告迄未塗銷地上權登記，已變
    成不定期限之地上權，系爭房屋仍有占有系爭土地之權源云
    云；惟原告所設定之地上權期間已於47年10月19日屆滿（見
    不爭執事項(三)），地上權於斯時當然消滅，縱原告對於繼續
    使用系爭土地未即為反對之表示，然民法並無地上權更新而
    得成為不定期限之規定，地上權期限屆滿後自不生當然變更
    為不定期之效果（最高法院70年臺上字第3678號判例意旨參
    照），故被告此項抗辯於法殊屬無據，原告主張被告因系爭
    房屋占有系爭土地而受有相當於租金之不當利益，爰依前揭
    規定，請求被告返還自99年12月6日起訴之日起回溯5年之利
    得，核屬正當，應予准許。
  3.再按城市地方房屋租金，以不超過土地及其建築物申報總價
    額年息百分之10為限；土地申報總價額，依法定地價，建築
    物價額，依該管市縣地政機關估定之價額，土地所有權人依
    土地法所申報之地價為法定地價，在平均地權條例實施區域
    ，法定地價係指土地所有人於地政機關舉辦規定地價或重新
    規定地價時之公告期間內申報之地價，未於該期間內申報者
    ，以公告地價之百分之80為其申報地價，土地法第97條第 1
    項、土地法施行法第25條、第148 條及平均地權條例第16條
    分別定有明文。又土地法第97條第1 項之所謂以年息百分之
    10為限，乃指租金之最高限額而言，並非必須照申報價額年
    息百分之10計算之，尚須斟酌基地之位置，工商繁榮程度、
    使用人利用基地之經濟價值、所受利益，彼等關係及社會感
    情等情事，以為決定（最高法院68年度臺上字第371 號判例
    參照）。經查：
  (1)被告所有系爭房屋越界占用系爭土地之面積為25.9平方公尺
    ，有臺北市古亭地政事務所100年5月31日北市古地二字第10
    030777800 號函所附複丈成果圖可稽（見本院卷一第81頁至
    第82頁）。而系爭房屋位處臺北市中正區○○○路繁華路段
    巷弄內、鄰近羅斯福路與南昌路、商業活動繁榮、交通因有
    公車、捷運站可出入，並有系爭房屋現場及附近環境彩色照
    片足參（見本院卷一第86頁至第91頁）；惟系爭房屋如附圖
    所示A、B部分僅供作被告自住之廚房及衛浴使用（見本院卷
    二第16頁反面），商業利益有限，認以系爭土地申報地價（
    無申報地價之年份以公告地價百分之80為其申報地價）之週
    年利率百分之8計算相當於租金之不當得利較為適當。
  (2)基此，原告就被告所有系爭房屋越界占有系爭土地如附圖所
    示A、B部分，自99年12月6日起回溯5年可獲得相當於租金之
    利益共為45萬3619元【計算式：（94年12月7 日起至95年12
    月31日之止公告地價每平方公尺6萬2800元×百分之80×25.
    9平方公尺×百分之8×390日÷365日＝11萬1227.2元）＋（
    96年1月1日起至98年12月31日止之公告地價每平方公尺6 萬
    9000元×百分之80×25.9 平方公尺×百分之8÷12個月×24
    個月＝22萬8748.8元）＋（99年1月1日起至99年12月6 日止
    之申報地價每平方公尺5萬8880元×25.9平方公尺×百分之8
    ×340日÷365日＝11萬3643.2元）＝45萬3619.2元，元以下
    四捨五入】；且被告自99年12月7 日起至返還其越界占有系
    爭土地如附圖所示A、B部分之日止，應按月給付原告相當於
    租金之不當得利則為1萬0167元【計算式：系爭土地99年1月
    起之申報地價每平方公尺5 萬8880元×25.9平方公尺×百分
    之8÷12個月＝1萬0166.6元，元以下四捨五入】。
六、綜上所述，因原告早已知悉49地號土地所有人越界建築且未
    即時提出異議，嗣後復依民法第767條第1項之規定，請求受
    讓49地號土地而取得所有權之被告拆除系爭土地如附圖所示
    A、B部分面積共25.9平方公尺之建物，並返還系爭土地予原
    告，核與修正後民法第796條第1項本文之規定有違，原告此
    部分之請求，為無理由，應予駁回。又因修正後民法第 796
    條之規定並不排除債法上不當得利請求權之適用，是原告依
    民法第179條、土地法第105條準用同法第97條之規定，請求
    被告賠償自99年12月6日起回溯5年之相當於租金之不當得利
    45萬3619元，及自起訴狀繕本送達翌日即99年12月21日起至
    清償日止，按週年利率百分之5計算之利息，並自99年12 月
    7日起至返還系爭土地之日止，按月給付原告1萬0167元，尚
    屬有據，應予准許；逾此範圍之請求，則屬無據，應予駁回
    。
七、兩造分別陳明願供擔保請准宣告假執行及免為假執行，就原
    告勝訴部分，因所命給付金額45萬3619元加計自99年12月 7
    日起按月給付之1萬0167元，核算至100年9 月28日言詞辯論
    之日止業已逾50萬元，爰分別酌定相當之擔保金額，予以准
    許；原告敗訴部分，其假執行之聲請即失所附麗，應併予駁
    回。
八、原告雖依民法第184條及第179條規定請求被告給付相當於租
    金之不當得利；然其主張均為達成金錢給付之法律依據，核
    屬重疊合併，本院既認被告應依民法第179 條之規定賠償原
    告，顯見原告之請求權已可獲有利判決，原告其餘主張即無
    審酌必要。又本件事證已臻明確，兩造其餘攻擊防禦方法與
    判決之結果不生影響，爰不另贅論，併此敘明。
九、據上論結，本件原告之訴為一部有理由，一部無理由，依民
    事訴訟法第79條、第390條第2項、第392條第2項，判決如主
    文。
中    華    民    國    100    年    10    月    5    日
                  民事第八庭  審判長法  官  許純芳
                                    法  官  宣玉華
                                    法  官  羅郁婷
以上正本係照原本作成。
如對本判決上訴，須於判決送達後20日內向本院提出上訴狀。如
委任律師提起上訴者，應一併繳納上訴審裁判費。
中    華    民    國   100    年    10    月    6     日
                                    書記官  楊婷雅